【裁判字號】    90,上訴,1202
【裁判日期】    900911
【裁判案由】    偽造文書
【裁判全文】
臺灣高等法院臺中分院刑事判決                    九十年度上訴字第一二二號
    上  訴  人  臺灣台中地方法院檢察署檢察官
    被      告  乙  ○
右上訴人因偽造文書案件，不服臺灣台中地方法院八十九年度訴字第二七七八號中華
民國九十年五月二十五日第一審判決（起訴案號：臺灣台中地方法院檢察署八十九年
度偵字第六四六號），提起上訴，本院判決如左：
      主  文
上訴駁回。
      理  由
一、公訴意旨略以：被告乙○於民國八十七年五月間，意圖為自己不法之所有，自任
    互助會會首，虛構會員戊○○名單，佯向丙○○等人招攬互助會，約定每人每會
    新台幣（下同）三萬元，採外標方式標會，會員連會首共計二十一人，詎丙○○
    等人不疑有他，加入互助會後，待互助會順利開標後，被告便於八十七年九、十
    月間之互助會，以戊○○之名填寫標單冒標互助會款，詐取其他會員互助會款，
    嗣於八十八年六月間，被告突然未進行標會程序，經互助會會員強力要求下，始
    開會決定活會以抽籤之方式決定得標順序。丙○○分別抽中八十八年七、八月，
    詎丙○○向死會會員收取會款時，部分竟無法順利取得，經按互助會員名單一一
    查詢後，戊○○指陳伊並未加入上開互助會，丙○○始知受騙，因認被告涉有刑
    法第二百十六條、第二百十條之行使偽造私文書及刑法第三百三十九條第一項之
    詐欺罪嫌云云。
二、按犯罪事實應依證據認定之，無證據不得推定其犯罪事實，刑事訴訟法第一百五
    十四條定有明文。而認定不利於被告之事實須依積極證據，茍積極證據不足為不
    利於被告事實之認定時，即應為有利於被告之認定，更不必有何有利之證據；又
    事實之認定，應憑證據，如未能發現相當證據，或證據不足以證明，自不能以推
    測或擬制之方法，以為裁判基礎（最高法院三十年上字第八一六號、四十年台上
    字第八六號判例意旨參照）。公訴意旨認被告乙○犯有刑法第二百十六條、第二
    百十條之行使偽造私文書罪及刑法第三百三十九條第一項之詐欺罪，無非係以告
    訴人丙○○之指訴及證人戊○○之證述為其論據。惟訊據被告乙○堅決否認有偽
    造戊○○之標單詐標會款之犯行，辯稱戊○○確實有參加其所招集之互助會，且
    於第三或第四會時標取會款，標會之時尚有其他會員鄧錦珠偕同鄧之夫到場標會
    ，戊○○雖未親自到場，但有寄標，因為標金與另一會員丁○○（鄧錦珠之哥哥
    ，亦未親自到場，託由鄧錦珠及鄧女之夫代標）相同，所以其有向鄧錦珠及鄧之
    夫表示該會讓戊○○得標，經其聯絡後並得到同意。戊○○該次標得之會款大約
    新台幣（下同）六十萬元左右，因其與戊○○有其他金錢往來，而當時戊○○欠
    其三十五萬元加上利息二萬元總共為三十七萬元，扣除之後其尚交付戊○○約三
    十萬元左右，其將錢拿到戊○○住家附近交給戊○○。戊○○在檢察官偵查中，
    已出具證明書表示確有參加其所招集之互助會並標取會款，其後或許因被告尚欠
    其二萬五千元未還之緣故，才又改稱未參加互助會等語。
三、按告訴人之告訴，係以使被告受刑事訴追為目的，是其陳述是否與事實相符，仍
    應調查其他證據以資審認（最高法院五十二年度台上字第一三００號判例參照）
    。查本件告訴人丙○○參加被告所招之互助會，因被告於八十八年七、八兩個月
    未能依約定給付會款，始於八十八年十一月間向檢察官提出告訴，且其與被告之
    間仍有其他債權債務關係未能解決，而其指訴之目的既在使被告受刑事訴追，與
    被告處於對立之地位，故其指訴之內容應明確無誤且與事實相符方可採酌。查告
    訴人初向檢察官告訴時，僅稱不知被告是否虛列會員及有無冒標，並未明確指稱
    戊○○未參加互助會，延至八十九年三月一日，始具狀稱被告虛列戊○○、羅瓊
    盛、廖明珠等人為會員，其指訴內容已難遽為憑信。而證人戊○○於檢察官偵查
    中、原審及本院審理時，雖到庭證稱未參加本件互助會，然其於檢察官偵查中卻
    曾出具書面表示有參加本件互助會，而其出具之書面，雖係被告書妥之後交戊○○簽名並由被告代為提出，惟證人即陪同被告持該書面交戊○○簽名之甲○○於
    原審及本院均結證戊○○在簽名之前已清楚查看書面之內容，當時戊○○沒有喝
    酒意識清楚（見原審卷第二四頁及本院卷第二四頁）等語甚詳。又戊○○於本院
    自陳其高中畢業，有看清證明書內容，顯見智識程度非低，且其亦知被告交其簽
    名之書面，係要提出報告於檢察官，被告當時亦無逼其簽立（見本院卷第二三頁
    ），故該證明書若非真實，戊○○應不會隨意簽名，況戊○○亦供承被告尚欠其
    二萬五千元迄今未還云云（本院卷第廿三頁），故其後來到庭證述之內容與其出
    具之書面內容不符，是否因戊○○供稱被告尚欠其二萬五千元至今未還之緣故，
    誠屬值得懷疑而不可信。而被告所為供述雖未能明確記憶戊○○係於第三或第四
    會得標，一者乃因時間久遠，二者乃因被告已未保留互助會單所致，然其稱戊○○標得之總金額大約為六十萬元，經核對告訴人於九十年四月十三日所提出之本
    件互助會單（影本，係會員鄧錦珠所保留者），該會單上記載戊○○於八十七年
    七月（第三會）得標，得標金額為６０４０００元，與被告所述相近，被告復稱
    當時戊○○尚欠其三十五萬元附加利息二萬元總共三十七萬元，所以其僅交付戊○○三十萬元左右，查被告既已無會單而仍能記得戊○○得標之大概金額，與其
    交付戊○○會款之大概金額，及其與戊○○間債權債務之大概數目，足見戊○○
    確有參加被告所招集之本件互助會，另被告所述戊○○標得會款之經過情形，經
    原審訊問證人鄧錦珠，鄧錦珠雖稱不記得是否有此事，然丁○○於原審及本院均
    證稱互助會進行至第三至五次左右，其有委託其妹婿（鄧錦珠之夫）前往標會，
    且其妹婿有向其提及其有標到，但會首之朋友亦有標到，會首請其依標中之金額
    讓與該朋友等語（見原審卷第一０二頁、本院卷第二四頁）。丁○○證述之內容
    ，雖不能確定是何人需要丁○○讓出，然與被告所述戊○○標得會款之經過情形
    大概相符，足見被告所辯，應屬非虛，此外，又乏其他積極事證足證被告犯行，
    自難遽律被告罪責。原審以不能證明被告犯罪，而依刑事訴訟法第三百零一條第
    一項規定，諭知無罪之判決，經核認事用法，並無不合，檢察官上訴意旨認應就
    被告予以論罪科刑，而指摘原判決不當，為無理由，應予駁回。
四、據上論結，應依刑事訴訟法第三百六十八條，判決如主文。
本案經檢察官李榮鴻到庭執行職務。
中       華       民       國   九  十    年     九      月   十一      日
                                臺灣高等法院臺中分院刑事第一庭
                                      審判長法  官  陳  紀  綱
                                            法  官  陳  登  源
                                            法  官  蕭  錦  鍾
右正本證明與原本無異。
檢察官得上訴。
被告不得上訴。
如不服本判決應於收受送達後十日內向本院提出上訴書狀，其未敘述上訴之理由者並
得於提起上訴後十日內向本院補提理由書（均須按他造當事人之人數附繕本）。
                                            書記官  蘇  昭  文
中       華       民       國   九  十    年     九      月    十一     日
                                                                        Ｋ


司法院資訊處製作；財團法人民間司法改革基金會備份。
